ACORDAO-COMPLETO-2365507

ACÓRDÃO 6184/2019 ATA 26/2019 - SEGUNDA CÂMARA

VISTOS, relatados e discutidos estes autos de Tomada de Contas Especial instaurada pela Fundação Nacional de Saúde, em desfavor do Sr. Amaro Jorge Marques da Silva, Prefeito Municipal de Jacuípe (AL) nas gestões 2005-2008 e 2009-2012, em razão da não aprovação da prestação de contas final do Convênio 510/2005, firmado em 9/12/2005, entre a referido Prefeitura e a Funasa, tendo por objeto a execução de sistema de esgotamento sanitário, 
ACORDAM os Ministros do Tribunal de Contas da União, reunidos em Sessão da Segunda Câmara, ante as razões expostas pelo Relator, em:
9.1. considerar, com fundamento nos art. 20 e 21 da Lei nº 8.443/92, c/c o art. 211 do RI/TCU, as presentes contas iliquidáveis, ordenando seu trancamento e o consequente arquivamento do processo;
9.2. dar ciência deste Acórdão, acompanhado do Relatório e do Voto que o fundamentam, à Fundação Nacional de Saúde, à Prefeitura Municipal de Jacuípe (AL) e ao responsável.

Tomada de contas especial em razão da não aprovação da prestação de contas final do convênio tendo por objeto a execução de sistema de esgotamento sanitário.

Segunda Câmara

Prefeitura Municipal de Jacuípe (AL)

3. Interessada/Responsável:
3.1. Interessada: Fundação Nacional de Saúde
3.2. Responsável: Amaro Jorge Marques da Silva (CPF XXX.460.534-XX)

13.1. Ministros presentes: Ana Arraes (Presidente), Augusto Nardes e Raimundo Carreiro (Relator).
13.2. Ministro-Substituto convocado: Augusto Sherman Cavalcanti.
13.3. Ministros-Substitutos presentes: Marcos Bemquerer Costa e André Luís de Carvalho.

RAIMUNDO CARREIRO

Como parte deste Relatório, reproduzo — com fundamento no inciso I do § 3º do art. 1º da Lei nº 8.443/92 — a instrução de mérito elaborada por Auditor Federal de Controle Externo lotado na Secretaria de Controle Externo de Tomada de Contas Especial (peça 30) :
“INTRODUÇÃO
	Cuidam os autos de Tomada de Contas Especial instaurada pela Fundação Nacional de Saúde - Funasa, em desfavor do Sr. Amaro Jorge Marques da Silva (CPF: XXX.460.534-XX) , Prefeito Municipal de Jacuípe/AL nas gestões 2005-2008 e 2009-2012, em razão da não aprovação da prestação de contas final do Convênio 510/2005 (Siafi 553934) , firmado em 9/12/2005 (peça 1, p. 41) , entre o referido Município e a Funasa (peça 1, p. 15-21 e 33-43) , tendo por objeto  a execução de sistema de esgotamento sanitário, conforme Plano de Trabalho (peça 1, p. 33-43) . A vigência do convênio foi de 9/12/2005 a 11/2/2009.
HISTÓRICO 
	Para a execução do objeto do convênio, foram previstos um total de R$ 886.597,95, dos quais R$ 860.000,00 a cargo do concedente e R$ 26.597,95 a cargo do convenente, a título de contrapartida, conforme Quadro II do Convênio (peça 1, p. 41) .  
Os recursos federais foram repassados em duas parcelas, mediante as ordens bancárias 2007OB907462 e 2008OB901098, no valor de R$ 188.000,00 e R$ 672.000,00, emitidas respectivamente em 27/6/2007 (peça 1, p. 65) e 13/2/2008 (peça 1, p. 97) . Os recursos foram creditados na conta específica 13.185-7, Agência 0969, do Banco do Brasil, em 29/6/2007 e 15/2/2008, respectivamente (peça 1, p. 125 e 395) . Por sua vez, a Prefeitura efetuou depósitos na conta em 21/9/2007 (R$ 10.000,00) , 10/3/2009 (R$ 16.000,00) , 10/2/2010 (R$ 229,28) e 4/3/2010 (R$ 11.774,28) , devolvendo a Funasa R$ 15.875,77 em 25/5/2010, incluindo rendimentos (peça 1, p. 135; peça 2, p. 13, 19, 21 e 113) . 
Em 1/11/2007, a Prefeitura encaminhou 	prestação de contas parcial no valor de R$ 188.000,00 (peça 1, p. 105-153) . 
A Diesp emitiu parecer técnico em 3/12/2007 (peça 1, p. 155-159, estimando a execução física de 22% do objeto, com posicionamento favorável pela aprovação da prestação de contas parcial. Em 5/12/2007, a Funasa emitiu o Parecer Financeiro 108/2007, concluindo pela aprovação da prestação de contas parcial (peça 1, p. 167-169) . 
Em 20/4/2009, a Funasa/AL notificou o então Prefeito Amaro Jorge Marques da Silva, para apresentar prestação de conta final do convênio (peça 1, p. 173-175) . Sem êxito, emitiu o Parecer Financeiro de Não Aprovação 67/2009 (peça 1, p. 181) , que foi encaminhado ao responsável em 30/6/2009 (peça 1, p. 173-185) .  
Em 15/3/2010, a Funasa expediu notificação ao responsável para apresentar defesa quanto a não apresentação da prestação de contas final do Convênio 510/2005 ou devolver os recursos, também sem resposta (peça 1, p. 223-234) . 
Apenas em 25/5/2010, o ex-prefeito encaminhou a prestação de contas final do Convênio 510/2005 (peça 1, p. 235-405 e peça 2, p. 3-113) , com o comprovante de devolução de R$ 15.875,77 em 25/5/2010 (peça 2, p. 113) . 
Em 5/11/2010, o setor de engenharia da Funasa emitiu parecer técnico, com base em visita técnica realizada em 4/11/2010, da qual resultou o Relatório de Visita Técnica 3 (peça 2, p. 121-135) . Neste os engenheiros responsáveis estimaram a execução física em apenas 71% do objeto, conforme quadro abaixo, tendo relatado ainda o seguinte: 
	Discriminação 
	Quantidade 
	%        de execução 
	Valor (R$) 

		Prevista 
	Executada 
		
	Emissário 
	125 m 
	0 
	0 
	0,00 

	Estação de Tratamento de Esgoto 
	1 
	0,50 
	50 
	121.970,77 

	Estação Elevatória 
	1 
	0,50 
	50 
	84.410,37 

	Rede Coletora de Esgoto 
	2.898 m 
	2.800 m 
	96,62 
	415.279,15 

	Total 

	71 
	621.660,29 

a) na visita realizada em 23/7/2008 a obra encontrava-se em execução (não consta relatório) ; 
b) após vigência vencida e não conclusão da obra foi instaurada TCE (item 6 acima) ; e 
c) em razão de chuvas ocorridas em junho e julho/2010, causando enchentes, o sistema sofreu estragos na estação elevatória e na estação de tratamento. 
Em 17/11/2010, a Funasa expediu a Notificação 117/2010 (peça 2, p. 139) ao responsável para sanear as irregularidades apontadas no Relatório 3 (peça 2, p. 121-135) e apresentar recibo referente ao PESMS no valor de R$ 1.276,00 (peça 2, p. 139-141) . A Funasa não aprovou a prestação de contas final, com base no Parecer Financeiro 21/2011 (peça 2, p. 147-149) , notificando em seguida o responsável, por meio do Ofício 46/2011 (peça 2, p. 145) . Nas duas notificações, o ex-prefeito não apresentou nenhuma resposta. 
A Funasa expediu nova Notificação ao responsável (peça 2, p. 161-167) , em 23/3/2011, para apresentar defesa quanto a não aprovação das contas ou devolver os recursos, tendo o mesmo encaminhado a resposta de peça 2, p. 169-181. 
A Diesp, em Despacho de 10/6/2011, acerca da análise da execução física do convênio, afirmou (peça 2, p. 193) : 
a) não podemos afirmar que o Sistema de Esgotamento Sanitário entrou em funcionamento até a presente data;  
b) em nossa penúltima Visita Técnica ocorrida em 04/11/2010, encontramos o sistema de tratamento danificado devido as inundações ocorridas no município; 
c) realizamos uma nova visita técnica em 08/06/2011, constatamos que o sistema de esgotamento sanitário continua não funcionando. O município sofreu outra enchente no corrente ano, aumentando os estragos. Aparentemente parte da estrutura executada sofreu danos. 
d) quanto à mensuração do percentual de execução só será possível sua emissão após o engenheiro fiscal emitir o Relatório n° 01, conforme previsto na Portaria n° 623/2010, uma vez que houveram enchentes que danificaram o serviço executado.
Em 22/8/2011, expediu-se nova notificação ao responsável para apresentar defesa ou devolver os recursos (peça 2, p. 197) . Em sua defesa, acompanhada de documentos, o prefeito alegou, em síntese, o seguinte (peça 2, p. 213-217 e anexos à resposta constantes da peça 2, p. 219-288) : 
a) a ocorrência de inundações no Município em 18/6/2010 e 4/5/2011 (peça 2, p. 213) ; 
b) a prestação de contas parcial (R$ 188.000,00) foi aprovada pela Funasa em 5/12/2007, conforme documentos (peça 2, p. 213 e peça 2, p. 219-225) ; 
c) devido às chuvas, as obras foram paralisadas, sendo reiniciadas em 14/2/2008, conforme Ordem de Reinicialização (peça 2, p. 227) ; 
d) em 26/8/2009 encaminhou a prestação de contas final à Funasa, também comunicando e convidando a Casal para receber a obra objeto do convênio, conforme ofícios 043/2009 e 044/2009 (peça 2, p. 229-233) ;
e) que em junho de 2010 recebeu visita da Casal, cuja equipe, ao inspecionar as obras, apontou, verbalmente, defeitos que dificultariam sua operacionalização. Alegou que essa constatação da Casal ocorreu mesmo tendo o município solicitado aquela empresa, em 5/6/2006, a emissão do documento de anuência/de autorização para a execução da obra e o comprometimento da Casal na operacionalização do sistema (peça 2, p. 235) ;
f) que em 6/6/2006 recebeu declaração da Casal, em a qual a empresa garantia a manutenção e a operacionalização do Sistema de Esgotamento Sanitário a ser construído no Município de Jacuípe/Alagoas, após seu recebimento, desde que executado de acordo com o projeto aprovado pela Gerência de Projetos e Obras da referida empresa (peça 2, p. 257) ; 
g) aduziu, ainda, o ex-prefeito, que a Casal, na visita de 2010, teria informado que emitiria posteriormente algum relatório expondo fatores negativos para operacionalizar, mas que nunca foi apresentado (peça 2, p. 257) ; 
h) que em 18/6/2010 a cidade foi inundada, causando danos irreparáveis em vários prédios públicos, ficando isolada durante vinte dias; que a Unidade de Tratamento de Esgotamento e a Estação Elevatória ficaram submersas nesse período, causando destruição parcial da obra, conforme documentos (peça 2, p. 256, 258-276) ; 
i) que a Avaliação de Danos – Avadan exarada pela Defesa Civil não levou em consideração a destruição da Unidade de Esgotamento Sanitário, conforme Avadan sobre as inundações de 18/6/2010 (peça 239-248) . 
j) que o Governo do Estado assumiu a responsabilidade pela recuperação total das perdas físicas ocorridas nos dezenove municípios, e anexou cópia do Decreto 14.130, de 13/6/2011 e do Decreto Municipal 12/2011, de 14/6/2011 (peça 2, p. 250-254) ; 
k) em 4/5/2011, o município foi acometido de novas inundações, bem maiores que a ocorrida em 18/6/2010 (peça 2, p. 217 e peça 2, p. 270-276) ; 
l) que segundo o Atestado de Inspeção da Obra emitido em 22/7/2011, pela Empresa Solidez Engenharia, executora da obra, “a unidade não possui condições de funcionamento no atual estágio que se encontra, devido aos grandes danos causados por duas enchentes consecutivas ocorridas no município, nos meses de junho/2010 e maio/2011 (peça 2, p. 217 e peça 2, p. 286) ; 
m) que estava concluindo o mandato político e gostaria de não ter nenhuma pendência documental junto aos órgãos federais e estaduais, e que estava ciente que a obra teria que ser repassada ao Estado, por meio da Casal, para sua operacionalização (peça 2, p. 217) ; 
n) que a obra obedeceu às normas de construção, mas diante desses fatos, e que solicitou à Funasa aceitar o realizado e interceder junto ao Estado os meios necessários para pôr em funcionamento o Sistema, cessando a TCE (peça 2, p. 217) . 
Em 9/8/2011, a Prefeitura encaminhou novos documentos (peça 2, p. 292-340) , em atendimento à Notificação 117/2010 (item 10 acima) : extratos bancários (peça 2, p. 294-306) , ordem de reinicialização dos serviços (peça 2, p. 308) , aditivo ao contrato firmado com a Solidez Engenharia (peça 2, p. 310) , atestado de conclusão da obra de 29/10/2008 (peça 2, p. 312) , planilhas de quantitativos executados (peça 2, p. 314-328) ; Ofício GPMJ 043/2009, de 26/8/2009 (peça 2, p. 330-332; Ofício GPMJ 044/2009, de 26/8/2009 (peça 2, p. 334) ; Ofício 070/2005, de 5/6/2006 à Casal (peça 2, p. 336) ; declaração da Casal, de 6/6/2006 (peça 2, p. 338) ; e registro de protocolo, de 26/8/2009 da Casal (peça 2, p. 340) . 
Em 18/4/2012, expediu-se notificação ao responsável, para apresentar defesa quanto a falta do Relatório 01 ou devolver os recursos (peça 2, p. 380-386) . O responsável encaminhou cópia dos “Relatório Resumido de Inspeção de Obra”, datados de 21/3/2007, 10/9/2007, 2/6/2008, 14/7/2008, 29/9/2008, 4/11/2008 e 21/7/2011, assinados pelo Engenheiro Jorge Henrique Ferreira de Oliveira (peça 2, p. 388-402 e peça 3, p. 4-20) . No relatório de 4/11/2009, o engenheiro consignou (peça 3, p. 10) : 
I) O Sistema de Esgotamento Sanitário se encontra devidamente pronto para os testes de operação. 
II) A Companhia de Saneamento de Alagoas — CASAL deve ser comunicada para realizar os testes de operacionalização; e 
III) O relatório dos testes deve ser enviado para a Fundação Nacional de Saúde.
Antes disso, no relatório de 29/9/2008, foi atestado (peça 3, p. 8) : 
I) A execução dos serviços obedece ao cronograma de trabalho previsto no convênio:  
REDE COLETORA: 2.800 m executados correspondendo a 93% do previsto.  
LIGAÇÕES DOMICILIARES: 450 unidades executadas correspondendo a 95% do previsto.  
ETE: 01 unidade com 50% construída.  
DIGESTOR ANAERÓBIO: 1 unidade com 50% construída.  
II) Os serviços obedecem às regras pactuadas de conformidade à legislação vigente; 
III) Os serviços executados apresentam boa qualidade; e 
IV) Os serviços continuam em andamento de acordo com o Plano de Trabalho, inclusive teve início à limpeza do terreno onde será construída a ETE. Foi necessário alterar o Plano de Trabalho para melhorar a qualidade dos serviços, principalmente que houve aumento das ligações domiciliares e os poços de visita foi acrescido 5 unidades e também foram trocados os tampões de ferro fundido por tampões de concreto. 
Em 24/5/2012, engenheiros da Funasa/AL emitiram o despacho à peça 3, p. 24-25. Neste documento, a Funasa destacou que o gestor deveria encaminhar os testes de funcionamento do sistema de esgotamento sanitário ao órgão concedente, fato que não ocorreu. Também ressaltou que, em 3/8/2011, o município oficiou à Funasa com várias considerações, dentre as quais, sobre as enchentes de 2010 e 2011, entretanto, não apresentou nenhum documento da Casal oficializando o recebimento e posterior operacionalização do Sistema. Em conclusão, a Funasa apontou as seguintes considerações (peça 3, p. 24-25) : 
Atentamos que nosso último relatório, datado de 02.09.2008, antes do final da vigência, ocorrida em 11/02/2009, informava que a obra não havia sido concluída e que os relatórios de inspeção de obras, apesar de serem datados de 07/2008, 10/2008, 04/2009 só nos foram enviados em 05/2012.  
Segundo as normas da FUNASA, compete ao corpo técnico da mesma o acompanhamento do objeto do convênio, ficando a fiscalização por parte do convenente.  
Considerando que nós, técnicos da FUNASA, em nossas visitas técnicas nunca presenciamos o funcionamento do Sistema de Esgotamento Sanitário e que não nos foi enviado o recebimento oficial por parte da CASAL, não pudemos considerar a mesma como tendo sido concluída.
Em 27/7/2012, A Funasa notificou o responsável a apresentar defesa quanto a falta de documentos da Casal “oficializando o recebimento e posterior operacionalização do Sistema” ou devolver os recursos (peça 3, p. 26-32) . O responsável encaminhou cópia de declaração da Casal, de 3/9/2012 (peça 3, p. 34-36) na qual a estatal declara que “deverá operar e manter o Sistema de Coleta e Tratamento de Esgoto do Município de Jacuípe/Alagoas, conforme o Relatório Técnico de Recebimento elaborado pela CROSS – Comissão de Recebimento de Obras de Serviços e Saneamento da Casal”. 
A Funasa notificou novamente o prefeito (Oficio de Notificação 3/2012/TCE) para que enviasse a documentação completa, relatada no Oficio/GPMJ 84/2012, de 29 de agosto de 2012, tendo em vista o recebimento apenas de uma declaração da Casal, sem cópia do relatório de inspeção sobre a capacidade de funcionamento da Unidade de Tratamento e Esgotamento Sanitário de Jacuípe (peça 3, p. 38-41) , atestando a funcionalidade do objeto do convênio. 
O Município enviou cópia do relatório técnico de obra e operacionalização do sistema de esgotamento sanitário, emitido pela CASAL em 20/8/2012 (peça 3, p. 44-46) . No referido relatório emitido pela CASAL, após visita ao local da obra em 14/8/2012, destacou-se o seguinte: 
a) a obra não teve acompanhamento técnico pela fiscalização da Casal; 
b) não foi efetuado cadastro da rede coletora através da empresa responsável pela execução dos serviços, de acordo com as especificações, planilha orçamentária e relatório da análise técnica do projeto; 
c) a estação elevatória (poço de sucção com bombas submersas) está localizada ao lado de um depósito da Prefeitura; 
d) o quadro de comando da estação elevatória está instalado na face externa da parede de um galpão da Prefeitura, sem proteção e não dispõe de ramal próprio de entrada de energia, dispositivos de automação e gerador de energia, devendo ser adquiridos e montados dois conjuntos moto-bombas submersíveis; 
e) o sistema implantado deverá ser testado pela firma responsável pela execução da obra; 
f) cerca de 30% das ligações domiciliares não foram interligadas na rede de esgoto existente; 
g) foram observados que em alguns trechos da rede coletora apresentavam vazamentos, necessitando ser implantado um emissário em tubos PVC DN 200mm para conclusão dos serviços; 
h) deverá ser feita uma revisão nos equipamentos instalados e na parte elétrica do quadro de comando e aquisição de grupo gerador. 
	O relatório fez a seguinte recomendação: 
4.1. A CASAL ficará responsável pela contratação de empresa prestadora de serviços de construção civil, tudo em conformidade com as especificações técnicas da CASAL, para a elaboração dos serviços elencados acima e registrados no relatório técnico da situação do sistema de esgotamento sanitário elaborado pelo Eng. Felipe Torres Tavares Cerveira Proença em visita técnica realizada no mês de julho de 2012, conforme cópia anexa. 
Apesar das restrições apontadas na obra, o relatório da comissão da Casal concluiu que o sistema deveria ser recebido. 
A Funasa, em documento de 25/1/2013, após destacar diversos pontos do relatório da Casal, em especial que a estatal assumiu se responsabilizar pela recuperação dos serviços necessários ao funcionamento do Sistema, concluiu (peça 3, p. 52-53) : 
Considerando que apesar das ocorrências das enchentes no município (material comprovando a existência das mesmas anexos ao processo de Tomada de Conta Especiais) , os relatórios emitidos pelo engenheiro fiscal quanto a sua conclusão e o relatório de inspeção da CASAL, onde a mesma se responsabiliza pela recuperação dos serviços necessários ao funcionamento do Sistema de Esgotamento Sanitário, segundo as normas da FUNASA, só poderemos considerar a obra como concluída após o recebimento da Licença de Operação emitida pelo IMA e efetiva comprovação da Operação do Sistema. 
Em 5/2/2013, a Funasa notificou o Sr. Amaro Jorge Marques da Silva, ex-Prefeito e o Sr. Manoel Marques Junior, prefeito sucessor, gestão 2013-2016, para apresentarem alegações de defesa acerca do despacho acima, que condicionou a aprovação do convênio ao recebimento da licença de operação emitida pelo Instituto do Meio Ambiente (IMA) e a efetiva comprovação da operação do sistema (peça 3, p. 56-62) . O ex-prefeito não se manifestou. O Prefeito Sucessor encaminhou Ação Ordinária de Imputação de Responsabilidade Civil contra o Sr. Amaro Jorge Marques da Silva (peça 3, p. 64-85) . 
A Funasa expediu notificações em 26/4/2013, 6/6/2013, 17/7/2013 e 1/10/2013 ao responsável, para apresentar alegação de defesa (apresentar a licença do IMA e comprovação efetiva da operação do sistema) , ou recolher os valores devidos (peça 3, p. 108-134) .  
O Setor de Prestação de Contas (Secon) , após reanalisar a prestação de contas, emitiu o Parecer Financeiro Conclusivo 118/2013, de 21/11/2013 (peça 3, p. 138-148) , concluindo pela não aprovação da prestação de contas final e pela restituição total dos valores, haja vista o não encaminhamento da licença de operação emitido pela IMA e não ter sido comprovada a efetiva entrada em operação do sistema, levantado pela Diesp, conforme análise à peça 3, p. 52-53. O parecer cita, ainda, a ação judicial movida pelo Município em face do ex-prefeito Amaro Marques. 
Foi emitido o Relatório de Tomada de Contas Especial em 13/1/2014 (peça 3, p. 150-154) , no qual imputou-se ao Sr. Amaro Jorge Marques da Silva a responsabilidade pelo débito de R$ 860.000,00, tendo em vista a não aprovação da prestação de contas final. 
A Secretaria Federal de Controle Interno emitiu o Relatório, o Certificado de Auditoria e Parecer do Dirigente1928/2014, pela irregularidade das contas (peça 3, p. 176-181) , tendo a autoridade ministerial atestado haver tomado conhecimento das conclusões contidas no processo (peça 3, p. 182) . 
Na instrução de peça 4, entendeu-se necessária a realização de prévia diligência à CASAL para que informasse ao Tribunal se a Companhia havia assumido a operação do sistema de esgotamento sanitário do município de Jacuípe/AL, conforme concluiu o Relatório Técnico de Obra e Operacionalização do Sistema de Esgotamento Sanitário (Cross) , emitido em 20/8/2012 (peça 3, p. 4246) e, em caso negativo, que fosse (m) informada (s) a (s) razão (ões) para a CASAL não ter assumido o referido sistema e se houve alguma tratativa a respeito.
A diligência foi realizada por meio do Ofício 244/2017 (peça 8) , tendo sido atendida por meio do Oficio 539/2017-GP (peça 10) 
A resposta à diligência foi analisada, tendo sido consignado na instrução de peça 12 o seguinte:
37.	Em sua resposta, a referida empresa informou que “até o momento o Sistema de Esgotamento Sanitário do Município de Jacuípe-AL não foi entregue a esta CASAL, mediante emissão do competente Termo de Recebimento, e, por conseguinte, não está sendo operacionalizado” (peça 10, p. 2) . 
37.1	Complementou as informações destacando que (peça 10, p. 2) : 
Quanto às razões para que esta Companhia não tenha assumido o Sistema em comento, destacam-se as inconformidades constantes do Relatório Técnico de Obra e Operacionalização de Esgotamento Sanitário (CROSS) , que por certo motivaram a Diretoria Executiva da CASAL, à época, a não receber o Sistema, que, à vista do Relatório Fotográfico anexo, encontrava-se em situação imprestável ao funcionamento, restando, desse modo, o vínculo original - Prefeitura Municipal de Jacuípe e a FUNASA.  
37.2 	No que se refere às tratativas com vistas à materialização de um convênio que permitisse a transferência do sistema de esgotamento sanitário da Prefeitura Municipal de Jacuípe/AL para a Casal, a referida empresa destacou em suas respostas que “nada existe no presente, mas que, em face da relevância da matéria, encontramo-nos abertos à discussão” (peça 10, p. 2) . 
37.3 	No tocante ao aludido Relatório Técnico de Obra e Operacionalização do Sistema de Esgotamento Sanitário (Cross) , o qual foi confeccionado para atender uma solicitação do Sr. Amaro Jorge Marques da Silva, ex-Prefeito do Município de Jacuípe/AL, por meio do Protocolo 10.419/2012, os membros da Comissão de Recebimento de Obras de Serviços e Saneamento da Casal (Cross) realizaram uma visita ao local da obra, inspeção in loco e levantamento fotográfico, no período de 14/8/2012 a 20/08/2012, referente à implantação do sistema de esgotamento sanitário naquela municipalidade (peça 10, p. 3-6) . 
Mais adiante, ainda na instrução de peça 12, entendeu-se necessária a realização de citação do Sr. Amaro Jorge Marques da Silva, ante a seguinte conclusão:
47. Da análise dos autos, evidenciou-se que o gestor descumpriu as cláusulas do convênio ao não comprovar a execução integral e o efetivo funcionamento sistema de esgotamento sanitário, objeto do convênio, uma vez que houve comprovação de execução física parcial do objeto, em percentual de 71% e não houve funcionamento do objeto. Desse modo, não se alcançou o objetivo do ajuste. Não houve efetividade nos dispêndios realizados com o convênio, cabendo a responsabilização do gestor dos recursos do convênio, pelo valor integral dos recursos recebidos, com abatimento do valor do saldo remanescente devolvido.
48. Assim, restou evidenciada a responsabilidade do Sr. Amaro Jorge Marques da Silva (CPF: XXX.460.534-XX) , ex-prefeito Municipal de Jacuípe/AL, em virtude da não comprovação da execução
total e do efetivo funcionamento do objeto do convênio, com execução física de um percentual de 71% do objeto do convênio, mas sem operação do sistema de esgotamento sanitário.
49. Apesar da execução parcial do objeto do convênio (em 71%) , não houve mensuração individual dos serviços não realizados pela empresa contratada e também não houve demandas do gestor responsável junto à referida empresa para as devidas correções no andamento das obras, inclusive atestando o recebimento efetivo da obra (peça 2, p. 312) , não permitindo, deste modo, a individualização de irregularidades da empresa contratada, na execução do ajuste, para fins de citação solidária com o gestor.
Em cumprimento ao despacho do relator, Ministro José Múcio Monteiro (peça 15) , foi efetuada a citação do responsável por meio do Ofício 850/2017 (peça17) , efetivamente recebido em 11/10/2017, conforme aviso de recebimento – AR (peça 18) , nos seguintes termos:
a)  Conduta: Não comprovar a boa e regular aplicação dos recursos públicos federais recebidos em virtude do Convênio 510/2005 (Siafi 553934) , firmado entre o Município de Jacuípe/AL e a Funasa, com impugnação integral dos valores recebidos, em virtude do não cumprimento do objeto do ajuste convenial. 
b)  Irregularidades: Inexecução parcial do objeto pactuado e ausência de operação do sistema de esgotamento sanitário, resultando em não atingimento dos objetivos avençados no Convênio 510/2005 (Siafi 553934) .   
c)  Dispositivos infringidos: Art. 70, parágrafo único da CF/1988; art. 66 do Decreto Federal 93.872/1986; art. 93 do Decreto-Lei 200/1967; Portaria Funasa 674/2005, de 5/12/2005; art. 7º, inciso XII, alínea “a”, art. 22 e art. 38, inciso II, alínea “a”, da Instrução Normativa STN 1, de 15 de janeiro de 1997. 
d)  Valor/data de débito:
	Data de ocorrência
	Valor histórico (R$) 
	Débito/Crédito

	29/6/2007
	188.000,00
	Débito

	15/2/2008
	672.000,00
	Débito

	25/5/2010
	15.875,77
	Crédito

                     Valor atualizado até 13/9/2017: R$ 1.505.699,23 (peça 11)  
O Sr. Amaro Jorge Marques da Silva requereu prorrogação de prazo para apresentação de sua defesa (peça 19) , tendo sido concedido prazo adicional de 15 dias (peça 20) .
Por meio de seu procurador, Sr. Augusto Cesar Camargo Guimarães (peça 21) , o responsável apresentou as alegações de defesa de peças 20 a 29.
EXAME TÉCNICO
Passamos então a analisar as alegações de defesa apresentadas pelo responsável.
Argumentos: alega o responsável que como gestor do Município de Jacuípe adotou todos os cuidados para a realização das obras de esgotamento sanitário, realizando-se o devido processo licitatório, cujo projeto havia sido previamente aprovado pela Companhia de Água e Abastecimento do Estado de Alagoas – CASAL. Frisa que todos os pagamentos foram realizados para a empresa vencedora da licitação, com as devidas medições.
Relembra que a Funasa aprovou a prestação de contas parcial, por meio do Parecer Financeiro 108/2007 e que o próprio município realizou inspeções nas obras, tendo sido aprovada por engenheiro. 
Alega que as obras foram entregues à CASAL que não fez as ligações necessárias ao seu funcionamento.
Menciona as enchentes ocorridas no município em 2010 e 2011, que “praticamente destruíram” o sistema de esgotamento sanitário, não podendo o mesmo ser responsabilizado por desastres naturais.
Ressalta que a empresa encarregada das obras atestou, em 22/6/2011, que o sistema de esgotamento não possuía condições de funcionamento, devido aos danos causados por duas enchentes e, mesmo assim, a CASAL emitiu relatório técnico para o recebimento das obras e operacionalização do sistema.
Conclui sua peça de defesa alegando que executou a obra tomando todas as medidas necessárias e respeitando a legislação vigente, não podendo ser responsável por eventos naturais.
As peças 23 a 29 são documentos diversos apresentados pelo responsável, relacionados à execução do convênio e divididos por ano, de 2006 a 2012. A quase totalidade desses documentos já se encontra nas peças 1 a 3, tratando-se, pois, de duplicidade de informações.
Análise: a irregularidade para a qual o responsável foi citado diz respeito à inexecução parcial do objeto pactuado, com atingimento de 71% e ausência de operação do sistema de esgotamento sanitário, resultando em não atingimento dos objetivos avençados no Convênio 510/2005 (Siafi 553934) .
A alegação de que as obras foram entregues à CASAL não se sustenta, uma vez que, a despeito das inúmeras notificações encaminhadas ao responsável, jamais foi apresentado o termo de recebimento das obras pela CASAL. O que há nos autos é tão somente uma cópia de declaração da CASAL, de 3/9/2012 (peça 3, p. 34-36) na qual a estatal declara que “deverá operar e manter o Sistema de Coleta e Tratamento de Esgoto do Município de Jacuípe/Alagoas, conforme o Relatório Técnico de Recebimento elaborado pela CROSS – Comissão de Recebimento de Obras de Serviços e Saneamento da Casal”. No entanto, conforme registrado no despacho de peça 3, p. 24-25, a CASAL jamais recebeu as obras. 
Na resposta à diligência, a CASAL informou não haver recebido as obras objeto do convênio, atestando que se encontrava, em 2012, em situação imprestável ao funcionamento, conforme relatado no item 31.
Com relação às enchentes ocorridas em 2010 e 2011, o responsável alega que as obras realizadas foram praticamente destruídas pelas duas enchentes, não tendo responsabilidade pelos desastres naturais.
Apesar dos rasos argumentos apresentados pelo responsável, entendemos necessário aprofundar o exame dos reflexos desses eventos naturais sobre as obras realizadas, com o propósito de verificar possíveis nexos de causalidade entre as duas enchentes, ocorridas em 18/6/2010 e 4/5/2011, e as irregularidades apontadas. Para tanto, é preciso analisar tais ocorrências na linha do tempo. 
Conforme registrado pela Coordenadoria Estadual de Defesa Civil/AL na “Avaliação de Danos” (peça 27, p. 6-11) , a primeira enchente ocorreu no dia 18/6/2010, tratada como enxurrada ou inundação brusca, atingindo a área urbana e rural do município. O nível de intensidade do desastre foi classificado como grande e foi assim descrito:
A catástrofe afetou fortemente a cidade e o interior do município de JACUÍPE, e caracterizou-se por ter sido provocada por chuvas intensas e concentradas, em regiões de relevo acidentado, produzindo súbitas e violentas elevações dos caudais, escoando de forma rápida e intensa.
O desastre causou forte impacto social na cidade de JACUIPE, onde vários setores sociais foram afetados pela catástrofe, com prejuízos importantes. Ao mesmo tempo houve interrupção de abastecimento de luz e água, bem como de aulas regulares, o que gerou transtornos, abalando a normalidade social.
Em visita ao município, a Funasa comprovou os danos decorrentes da enchente no sistema de esgotamento sanitário, conforme apontado no item 12. 		
Até a data da primeira enchente, 18/6/2010, haviam as seguintes informações sobre o andamento das obras:
a) Parecer Técnico da Funasa, de 3/12/2007 (peça 1, p. 155-159) , estimando a execução física de 22% do objeto;
b) Comunicação à Funasa, 26/8/2009, da conclusão das obras e convidando a CASAL para sua inauguração em 11/9/2009 (peça 2, p. 229-233) ; 
c) Relatório Resumido de Inspeção de Obra, de 4/11/2009 (peça 3, p. 10) , emitido pelo responsável técnico pelas obras, em que atesta a conclusão do sistema de esgotamento e solicita o envio de comunicação à CASAL para realização dos testes de operação; e
d) encaminhamento da prestação de contas final pelo município à Funasa em 25/5/2010 (peça 1, p. 235-405 e peça 2, p. 3-113) .
Após a ocorrência da enchente de 18/6/2010 sucederam-se as seguintes informações relativas à execução das obras:
a) Relatório de Visita Técnica 3 (peça 2, p. 121-135) da Funasa, de 4/11/2010, estimando a execução física em 71% do objeto;
b) A Funasa afirma em 10/6/2011 que a mensuração do percentual de execução da obra só será possível após a emissão pelo Engenheiro Fiscal do Relatório nº 01, previsto na Portaria Funasa 623/2010, tendo em vista a ocorrência das duas enchentes (peça 2, p. 193) ;
c)  Atestado de inspeção de obra (peça 3, p. 12) , de 21/7/2011, realizado pelo responsável técnico pelas obras, indicando que a Unidade de Tratamento de Esgoto não possui condições de funcionamento no estágio em que se encontrava; e  
d) Atestado de inspeção de obra (peça 2, p. 286) , de 22/7/2011, realizado pela empresa Solidez Engenharia, indicando que o sistema de esgotamento sanitário não possuía condições de funcionamento, em razão dos grandes danos causados pelas duas enchentes. 
Observa-se, de início, que a segunda visita realizada pela Funasa, ocorrida em 4/11/2010, se deu cinco meses após a primeira enchente (18/6/2010) . No relatório foi apontada a execução estimada de 71%, conforme detalhada no item 9. Todavia, o singelo parecer técnico constante do relatório (peça 2, p. 121) limitou-se a informar que houve estragos na estação elevatória e na estação de tratamento, decorrentes da enchente. 
Nota-se que o citado relatório omitiu informações de substancial importância para a análise dos fatos apontados nesta TCE, ante a realidade que se apresentava por ocasião da visita técnica realizada em 4/11/2010. Dados os impactos decorrentes da enchente nas obras, deveria a Funasa explicitar em seu relatório e de forma detalhada, todos os danos sofridos pelo sistema de esgotamento sanitário construído, tendo como causa exclusiva a enchente ocorrida, quantificando-os. Todavia, tais informações não foram apontadas pela Funasa, não ficando esclarecido em seu relatório se o percentual apurado de 71% considerou ou não os estragos observados e as possíveis perdas construtivas. Assim, não ficou evidenciado se o percentual apontado foi impactado pela perda de parte do que foi construído, tornando aquele percentual incerto para fins de configuração de execução parcial.
A própria Funasa afirmou em 10/6/2011 (após a ocorrência da segunda enchente em 4/5/2011) , não ser possível a mensuração da execução da obra, antes da elaboração do Relatório nº 01, previsto na Portaria Funasa 623/2010, que jamais foi elaborado. Ademais, a vigência do convênio expirou em 11/2/2009 e a aludida portaria só veio a viger a partir de 11/5/2010. Portanto, possíveis informações trazidas no Relatório nº 01 não poderia condicionar a atuação da Funasa, que deveria ter adotado outros meios de apurar, com a necessária segurança, os reais percentuais executados na obra antes da primeira enchente, para tanto, desconsiderando seus efeitos sobre as obras.
Por outro lado, há informações do responsável técnico pelas obras atestando sua conclusão em 4/11/2009, antes, portanto, da primeira enchente, e que as obras se encontravam em condições de realização dos testes de operacionalização. De igual forma, a prestação de contas foi apresentada antes da ocorrência das enchentes.
Da maneira como foi realizado o Relatório de Visita Técnica, apontando execução de 71%, porém sem informar se os danos havidos foram ou não considerados em seu cálculo, não é razoável tomá-lo como parâmetro para afirmar claramente nestes autos que houve execução parcial, com a consequente responsabilização do gestor municipal. 
Apesar de hoje não ser mais possível verificar a veracidade das informações emitidas pelo município, é fato que a atestação da execução integral das obras está documentada nos autos, tendo-se inclusive encaminhado a prestação de contas final antes da ocorrência das enchentes. Assim, forçoso seria aceitá-las como verdadeiras, para afastar a execução parcial, considerando não haver informações suficientes e seguras para se afirmar pela execução parcial, ante as lacunas deixadas pela Funasa e a impossibilidade de elucidá-las após quase uma década dos fatos.
Vale registrar que não se apontou nos autos nenhuma outra irregularidade causadora de danos ao erário, bem como inexiste quaisquer outros processos instaurados pelo Tribunal contra o responsável, na gestão de seus dois mandatos como prefeito de Jacuípe (2005 a 2012) . O Parecer Financeiro 21/2011 (peça 2, p. 147-149) e o Parecer Financeiro Conclusivo 118/2013 (peça 3, p. 138-148) não apontaram nenhuma irregularidade na análise da prestação de contas, relatando como irregular somente a execução parcial apontada no relatório de visita técnica.
Com relação às obras remanescentes após o evento das duas enchentes, as informações constantes dos autos não permitem concluir pelo seu aproveitamento.
Destacamos que não há no processo dúvidas quanto à intensidade das enchentes ocorridas e da possibilidade de que tenham, de fato, causado severos danos às obras realizadas, impedindo o sistema de esgotamento sanitário de entrar em funcionamento. Ainda em 2010 foi autuado o TC Processo 020.159/2010-2, para acompanhamento da situação de emergência/calamidade no Estado de Alagoas, onde apontou-se a ocorrência de “intensas e extraordinárias precipitações pluviométricas ocorridas no final de junho de 2010”. Já em 2016, autuou-se o TC Processo 036.030/2016-3, que tratou de Requisição da Comissão de Fiscalização e Controle da Câmara dos Deputados para que o Tribunal fiscalizasse os recursos federais aplicados no chamado “Programa de Reconstrução” destinados ao Estado de Alagoas  (em decorrência da enchente de 2010) , notadamente quanto às obras.
O exame técnico aqui realizado não tem o propósito de afirmar categoricamente que houve ou não execução parcial das obras objeto do Convênio 510/2005 (Siafi 553934) . O que se buscou demonstrar, é que houve lacunas e omissões no Relatório de Visita Técnica produzido pela Funasa que, confrontadas com outras informações constantes dos autos, impedem asseverar, com a mínima segurança, se as obras foram ou não executadas em sua plenitude.
Por outro lado, depois de quase uma década do término das obras, e após a ocorrência das duas enchentes, não há possibilidade de se esclarecer as lacunas e omissões apontadas, a fim de se garantir um julgamento objetivo desta tomada de contas especial. De igual forma, é razoável concluir ainda, com os elementos disponíveis nos autos, que em razão das enchentes ocorridas em 2010 e 2011, caracterizadas como caso fortuito/força maior, não foi possível a entrada em funcionamento do sistema de esgotamento sanitário construído.
Feitas as considerações acima, entendemos que não há nos autos elementos suficientes para rejeitar ou acatar as alegações de defesa apresentadas pelo Sr. Amaro Jorge Marques da Silva, Prefeito Municipal de Jacuípe/AL nas gestões 2005-2008 e 2009-2012.
CONCLUSÃO
Por ocasião do exame da questão que ensejou a instauração da presente tomada de contas especial, restou configurada a existência de lacunas e omissões de informações, necessárias ao deslinde do processo, e que não são mais passíveis de serem sanadas, assim como se constatou a ocorrência de caso fortuito/força maior, comprovadamente alheio à vontade do responsável, o que torna materialmente impossível o julgamento de mérito das contas, nos termos do art. 20 da Lei 8.443/1992 c/c o art. 211 do RI/TCU, não havendo a necessária segurança para se afirmar a existência da irregularidade e a consequente responsabilização do gestor municipal.
Dessa feita, cabe propor, desde já, que as presentes contas sejam consideradas iliquidáveis, determinando-se o seu trancamento e o consequente arquivamento do processo, com fulcro no art. 21 da Lei 8.443/1992 c/c o § 1º do art. 211 do RI/TCU.
PROPOSTA DE ENCAMINHAMENTO
Diante do exposto, submetem-se os autos à consideração superior, propondo-se a adoção das seguintes medidas:
a) 	considerar iliquidáveis as contas do Sr. Amaro Jorge Marques da Silva, Prefeito Municipal de Jacuípe/AL nas gestões 2005-2008 e 2009-2012 e ordenar seu trancamento e o consequente arquivamento do processo, nos termos dos arts. 1º, inciso I, 20 e 21 da Lei 8.443/1992 c/c com os arts. 169, inciso III, e 211, caput e §1º, do Regimento Interno/TCU; e
b) 	enviar cópia do Acórdão que vier a ser proferido à Fundação Nacional de Saúde e ao responsável, para ciência, informando-lhe que a deliberação, acompanhada do Relatório e Voto que a fundamentarem, estará disponível para consulta no endereço www.tcu.gov.br/acordaos, além de esclarecer que, caso requerido, o TCU poderá fornecer sem custos as correspondentes cópias, de forma impressa; e
f)	encaminhar cópia da deliberação, bem como do relatório e do voto que a fundamentarem, ao Procurador-Chefe da Procuradoria da República no Estado de Alagoas, nos termos do § 3º do art. 16 da Lei 8.443/1992 c/c o § 7º do art. 209 do Regimento Interno do TCU.”
2.	O Sr. Diretor da 3ª Diretoria e o Sr. Secretário da Secex/TCE manifestaram-se de acordo com a proposta formulada pelo Sr. Auditor Federal de Controle Externo (peças 31 e 32) .
3.	De igual forma, o representante do Ministério Público que atua junto ao TCU, eminente Procurador Marinus Eduardo de Vries Marsico, anuiu à proposta alvitrada pela unidade técnica (peça 33) .
	É o relatório.

Augusto Cesar Camargo Guimarães (OAB/AL 6.651)

Procurador Marinus Eduardo De Vries Marsico

TOMADA DE CONTAS ESPECIAL. CONVÊNIO ENTRE A PREFEITURA MUNICIPAL DE JACUÍPE (AL) E A FUNDAÇÃO NACIONAL DE SAÚDE (FUNASA). EXECUÇÃO DE SISTEMA DE ESGOTAMENTO SANITÁRIO. EXISTÊNCIA DE LACUNAS E OMISSÕES DE INFORMAÇÕES NÃO MAIS PASSÍVEIS DE SEREM OBTIDAS. OCORRÊNCIA DE CASO FORTUITO E DE FORÇA MAIOR, COMPROVADAMENTE ALHEIO À VONTADE DO RESPONSÁVEL. CONTAS ILIQUIDÁVEIS. TRANCAMENTO. CIENTIFICAÇÕES.

TOMADA DE CONTAS ESPECIAL (TCE)

Inicialmente, registro que atuo nos presentes autos por força do contido no art. 152 do Regimento Interno do TCU (RI/TCU) .	
2.	Em exame tomada de contas especial instaurada pela Fundação Nacional de Saúde (Funasa) em desfavor do ex-prefeito de Jacuípe (AL) , Sr. Amaro Jorge Marques da Silva (gestões 2005-2008 e 2009-2012) , em virtude da não aprovação da prestação de contas final do Convênio 510/2005, firmado em 9/12/2005, entre a referida Prefeitura e a Funasa (peça 1, p. 15-21 e 33-43) , cujo objeto consistia na execução de Sistema de Esgotamento Sanitário no Município de Jacuípe (AL) .
3.	 Conforme disposto no Cronograma de Execução e Plano de Aplicação foram previstos R$ 886.597,95 para a execução do objeto, dos quais R$ 860.000,00 seriam repassados pela Funasa e R$ 26.597,95 corresponderiam à contrapartida municipal (peça 1, p. 37) .
4.	Os recursos federais foram transferidos em duas parcelas, por meio das ordens bancárias 2007OB907462 e 2008OB901098, no valor de R$ 188.000,00 e R$ 672.000,00, emitidas respectivamente em 27/6/2007 (peça 1, p. 65) e 13/2/2008 (peça 1, p. 97) . O convênio, após a celebração de diversos aditivos, vigorou no período de 9/12/2005 a 11/2/2009 (peça 1, p. 69-73, 91-95 e 99-103) .
5.	Quanto ao mérito, acompanho, pelas razões expostas na instrução reproduzida no Relatório precedente, a proposta unânime oferecida pela Secretaria de Controle Externo de Tomada de Contas Especial (Secex/TCE) — que recebeu a concordância do Ministério Público que atua junto a esta Corte (MP/TCU) —, no sentido de que as presentes contas, com fundamento nos arts. 20 e 21 da Lei nº 8.443/92, c/c o art. 211 do RI/TCU, sejam consideradas iliquidáveis, ordenando-se o seu trancamento e o consequente arquivamento do processo.
6.	A partir, fundamentalmente, da alegação apresentada pelo responsável de que com “as enchentes que se deram nos anos de 2010 e 2011, o esgotamento sanitário foi praticamente destruído, não podendo o defendente ser responsável por desastres naturais” (peça 22, p. 3) , a unidade técnica especializada fez uma criteriosa e detalhada análise “dos reflexos desses eventos naturais sobre as obras realizadas, com o propósito de verificar possíveis nexos de causalidade entre as duas enchentes, ocorridas em 18/6/2010 e 4/5/2011, e as irregularidades apontadas”  (peça 30, p. 9) .
7.	Reproduzo, abaixo, o excerto da instrução técnica que traz as conclusões obtidas pela Secex/TCE (peça 30, pp. 10 e 11) :
“54.	Nota-se que o citado relatório omitiu informações de substancial importância para a análise dos fatos apontados nesta TCE, ante a realidade que se apresentava por ocasião da visita técnica realizada em 4/11/2010. Dados os impactos decorrentes da enchente nas obras, deveria a Funasa explicitar em seu relatório e de forma detalhada, todos os danos sofridos pelo sistema de esgotamento sanitário construído, tendo como causa exclusiva a enchente ocorrida, quantificando-os. Todavia, tais informações não foram apontadas pela Funasa, não ficando esclarecido em seu relatório se o percentual apurado de 71% considerou ou não os estragos observados e as possíveis perdas construtivas. Assim, não ficou evidenciado se o percentual apontado foi impactado pela perda de parte do que foi construído, tornando aquele percentual incerto para fins de configuração de execução parcial.
A própria Funasa afirmou em 10/6/2011 (após a ocorrência da segunda enchente em 4/5/2011) , não ser possível a mensuração da execução da obra, antes da elaboração do Relatório nº 01, previsto na Portaria Funasa 623/2010, que jamais foi elaborado. Ademais, a vigência do convênio expirou em 11/2/2009 e a aludida portaria só veio a viger a partir de 11/5/2010. Portanto, possíveis informações trazidas no Relatório nº 01 não poderia condicionar a atuação da Funasa, que deveria ter adotado outros meios de apurar, com a necessária segurança, os reais percentuais executados na obra antes da primeira enchente, para tanto, desconsiderando seus efeitos sobre as obras.
Por outro lado, há informações do responsável técnico pelas obras atestando sua conclusão em 4/11/2009, antes, portanto, da primeira enchente, e que as obras se encontravam em condições de realização dos testes de operacionalização. De igual forma, a prestação de contas foi apresentada antes da ocorrência das enchentes.
Da maneira como foi realizado o Relatório de Visita Técnica, apontando execução de 71%, porém sem informar se os danos havidos foram ou não considerados em seu cálculo, não é razoável tomá-lo como parâmetro para afirmar claramente nestes autos que houve execução parcial, com a consequente responsabilização do gestor municipal. 
Apesar de hoje não ser mais possível verificar a veracidade das informações emitidas pelo município, é fato que a atestação da execução integral das obras está documentada nos autos, tendo-se inclusive encaminhado a prestação de contas final antes da ocorrência das enchentes. Assim, forçoso seria aceitá-las como verdadeiras, para afastar a execução parcial, considerando não haver informações suficientes e seguras para se afirmar pela execução parcial, ante as lacunas deixadas pela Funasa e a impossibilidade de elucidá-las após quase uma década dos fatos.
Vale registrar que não se apontou nos autos nenhuma outra irregularidade causadora de danos ao erário, bem como inexiste quaisquer outros processos instaurados pelo Tribunal contra o responsável, na gestão de seus dois mandatos como prefeito de Jacuípe (2005 a 2012) . O Parecer Financeiro 21/2011 (peça 2, p. 147-149) e o Parecer Financeiro Conclusivo 118/2013 (peça 3, p. 138-148) não apontaram nenhuma irregularidade na análise da prestação de contas, relatando como irregular somente a execução parcial apontada no relatório de visita técnica.
Com relação às obras remanescentes após o evento das duas enchentes, as informações constantes dos autos não permitem concluir pelo seu aproveitamento.
Destacamos que não há no processo dúvidas quanto à intensidade das enchentes ocorridas e da possibilidade de que tenham, de fato, causado severos danos às obras realizadas, impedindo o sistema de esgotamento sanitário de entrar em funcionamento. Ainda em 2010 foi autuado o TC Processo 020.159/2010-2, para acompanhamento da situação de emergência/calamidade no Estado de Alagoas, onde apontou-se a ocorrência de “intensas e extraordinárias precipitações pluviométricas ocorridas no final de junho de 2010”. Já em 2016, autuou-se o TC Processo 036.030/2016-3, que tratou de Requisição da Comissão de Fiscalização e Controle da Câmara dos Deputados para que o Tribunal fiscalizasse os recursos federais aplicados no chamado “Programa de Reconstrução” destinados ao Estado de Alagoas  (em decorrência da enchente de 2010) , notadamente quanto às obras.
O exame técnico aqui realizado não tem o propósito de afirmar categoricamente que houve ou não execução parcial das obras objeto do Convênio 510/2005 (Siafi 553934) . O que se buscou demonstrar, é que houve lacunas e omissões no Relatório de Visita Técnica produzido pela Funasa que, confrontadas com outras informações constantes dos autos, impedem asseverar, com a mínima segurança, se as obras foram ou não executadas em sua plenitude.
Por outro lado, depois de quase uma década do término das obras, e após a ocorrência das duas enchentes, não há possibilidade de se esclarecer as lacunas e omissões apontadas, a fim de se garantir um julgamento objetivo desta tomada de contas especial. De igual forma, é razoável concluir ainda, com os elementos disponíveis nos autos, que em razão das enchentes ocorridas em 2010 e 2011, caracterizadas como caso fortuito/força maior, não foi possível a entrada em funcionamento do sistema de esgotamento sanitário construído.
Feitas as considerações acima, entendemos que não há nos autos elementos suficientes para rejeitar ou acatar as alegações de defesa apresentadas pelo Sr. Amaro Jorge Marques da Silva, Prefeito Municipal de Jacuípe/AL nas gestões 2005-2008 e 2009-2012.
CONCLUSÃO
Por ocasião do exame da questão que ensejou a instauração da presente tomada de contas especial, restou configurada a existência de lacunas e omissões de informações, necessárias ao deslinde do processo, e que não são mais passíveis de serem sanadas, assim como se constatou a ocorrência de caso fortuito/força maior, comprovadamente alheio à vontade do responsável, o que torna materialmente impossível o julgamento de mérito das contas, nos termos do art. 20 da Lei 8.443/1992 c/c o art. 211 do RI/TCU, não havendo a necessária segurança para se afirmar a existência da irregularidade e a consequente responsabilização do gestor municipal.
Dessa feita, cabe propor, desde já, que as presentes contas sejam consideradas iliquidáveis, determinando-se o seu trancamento e o consequente arquivamento do processo, com fulcro no art. 21 da Lei 8.443/1992 c/c o § 1º do art. 211 do RI/TCU.”
8.	De fato, a análise empreendida pela unidade técnica revela a existência, nos autos, de diversos elementos aptos a pressupor, com razoável grau de segurança, que as fortes enchentes ocorridas no município de Jacuípe, nos anos de 2010 e 2011, deram causa a que o sistema de esgotamento sanitário construído não entrasse em funcionamento. 
9.	Em adição à análise realizada pela Secex/TCE, anoto que: 
a) em 5/11/2010, parecer técnico elaborado pelo setor de engenharia da Funasa, ressaltou que “as fortes chuvas caídas entre os meses de junho e julho do corrente ano acarretou grande enchente no município, o sistema sofreu estragos na Estação Elevatória e na Estação de Tratamento” (peça 2, p. 121) ; e 
b) a Divisão de Engenharia de Saúde Pública da Funasa, em Despacho datado de 10/6/2011, anotou, acerca da execução física do convênio, que: i) “em nossa penúltima Visita Técnica ocorrida em 04/11/2010, encontramos o sistema de tratamento danificado devido as inundações ocorridas no município”; ii) “realizamos uma nova visita técnica em 08/06/2011, constatamos que o sistema de esgotamento sanitário continua não funcionando. O município sofreu outra enchente no corrente ano, aumentando os estragos. Aparentemente parte da estrutura executada sofreu danos” (peça 2, p. 193) .
c) segundo a avaliação de danos elaborada pelo Sistema Nacional de Defesa Civil, em 20/6/2010, o evento adverso afetou toda a área urbana e rural do município de Jacuípe e que: i) “em virtude da magnitude da catástrofe, os danos ambientais foram expressivos, não tendo sido possível consolidar os valores”; ii)  “o desastre causou forte impacto social na cidade de JACUIPE, onde vários setores sociais foram afetados pela catástrofe, com prejuízos importantes”; iii) “houve interrupção de abastecimento de luz e água, bem como de aulas regulares, o que gerou transtornos, abalando a normalidade social” (peça 1, pp. 239/248) .
10.	Diante da ocorrência de caso fortuito ou força maior (enxurradas e inundações bruscas) e considerando tudo o mais que consta dos autos, entendo ser possível concluir pela impossibilidade material de julgar o mérito das presentes contas especiais, conforme entendimentos uniformes expressos pela unidade técnica e pelo MP/TCU.
11.	Ao acolher a proposta formulada pela Secex/TCE, excetuo a contida na alínea “f” do item 67 (encaminhamento de cópia da deliberação que vier a adotada a Procuradoria da República no Estado de Alagoas; peça 30, p. 12) , por considerá-la, no caso dos autos, dispensável, além de carecer de fundamentação legal.
	Com essas considerações Voto por que este Colegiado aprove a minuta de acórdão que ora submeto à deliberação de meus pares.
TCU, Sala das Sessões Ministro Luciano Brandão Alves de Souza, em 30 de julho de 2019.
RAIMUNDO CARREIRO 
Relator